【裁判字號】    91,自,237
【裁判日期】    921009
【裁判案由】    詐欺
【裁判全文】
臺灣士林地方法院刑事判決                          九十一年度自字第二三七號
    自  訴  人  丙○○
    代  理  人  徐南城律師
    被      告  丁○○
    選任辯護人  吳忠德律師
                張睿文律師
    被      告  戊○○
                甲○○
    選任辯護人  吳啟孝律師
                江國棟律師
                陳家淳律師
右列被告因詐欺案件，經自訴人提起自訴，本院判決如左：
    主  文
丁○○、戊○○、甲○○均無罪。
    理  由
一、自訴意旨略以：被告丁○○原係陽信商業銀行信義分行（下稱陽信信義分行）襄
    理，自訴人丙○○則為該分行之客戶，與被告丁○○有所私交。民國九十一年初
    ，被告丁○○獲悉自訴人因房地產買賣手頭有現金，竟與其妹即被告戊○○、友
    人即被告甲○○基於詐欺之概括犯意聯絡，明知以被告戊○○名義所開立如附表
    編號一、二、三、六號所示之陽信信義分行支票及如附表編號四、五所示第三人
    所開立之支票均屬不能兌現之票據，竟仍由被告丁○○出面，謊稱投資電影事業
    ，需款頗亟，連續於如附表各編號所示日期，向自訴人借貸各該編號所示之金額
    款項，致使自訴人陷於錯誤，因而分別多次交付各該款項，事後被告等僅償還如
    附表編號一、二所示借款，總計尚積欠自訴人新臺幣（下同）一千二百七十五萬
    元，因認被告等涉有刑法第三百三十九條第一項之詐欺取財罪嫌。
二、按犯罪事實應依證據認定之，無證據不得推定其犯罪事實。又不能證明被告犯罪
    者，應諭知無罪之判決，刑事訴訟法第一百五十四條、第三百零一條第一項分別
    定有明文。再自訴人之自訴，本以使被告受刑事訴追為目的，故其陳述是否與事
    實相符，自應調查其他證據，以資審認，苟其所為攻擊之詞，尚有瑕疵，則在此
    瑕疵未予究明以前，即不能遽採為斷罪之基礎，最高法院六十九年度臺上字第一
    五三一號判例可資參照。另按事實之認定，應憑證據，如未能發現相當證據，或
    證據不足以證明，自不能以推測或擬制之方法，為裁判基礎，亦有最高法院四十
    年臺上字第八六號判例、三十年上字第一八三一號判例可參。次按刑法第三百三
    十九條詐欺罪之成立，以意圖為自己或第三人不法所有，以詐術使人將本人或第
    三人之物交付，或得財產上不法之利益或使第三人得之。所謂以詐術，必須被詐
    欺人因詐術而陷於錯誤，若其所用之方法，不能認為詐術，亦不致使人陷於錯誤
    ，即不構成該罪，有最高法院四十六年台上字第二六０號判例可資參照。
三、訊據被告丁○○、戊○○、甲○○等三人均堅詞否認有何詐欺犯行，被告丁○○
    辯稱：伊僅係受案外人乙○○之委託，代為向自訴人調借現金，自訴人亦早已認
    知各該款項實際上均係乙○○所借，自訴人並且於各該借款、利息清償時支付伊
    利息差額，作為佣金，伊只是借款之中間人而已。又借款之所以會開立戊○○名
    義之支票作為保證，乃是因為伊在銀行擔任襄理，且自訴人與伊熟識，所以自訴
    人表示民事法律關係上，一切要針對伊，本件如附表編號一、二所示借款，伊亦
    已經盡力替乙○○調度償還。至於如附表編號四、五所示票據，係乙○○透過被
    告甲○○交付伊，要伊代為向自訴人調借現金，伊於調借當時，均有向各該票據
    付款行庫照會，查詢該票據帳戶往來情形，認為正常，才向自訴人調借款項等語
    。被告戊○○辯稱：因其兄丁○○任職陽信信義分行，該分行規定職員不得於本
    行開立支票帳戶，但丁○○需要使用支票，遂於八十六年間經伊同意，以伊之名
    義開立支票帳戶使用。因為丁○○係其兄長，信任之故，所以均未過問支票帳戶
    使用情形；而本件自訴人所指之各該借款，伊均未參與，也從不知情等語。被告
    甲○○則辯稱：伊只知道如附表編號六之借款，該筆借款係其老闆乙○○向伊借
    票支付廣告費用，後來票到期，乙○○無法軋平且乙○○當時人在香港，遂打電
    話要求伊去找丁○○幫忙，伊乃去找丁○○，丁○○遂又幫忙向自訴人調借該借
    款。至於如附表編號四、五所示借款，伊只有受乙○○指示，將如附表二所示票
    據轉交丁○○處理，借款情形均不清楚。而如附表編號一、二、三之借款情形伊
    並未參與，亦不知情等語置辯。自訴人認被告等涉犯刑法第三百三十九條第一項
    之詐欺取財罪嫌，無非以被告丁○○借款係謊稱投資電影事業且用以擔保之票據
    最後無法兌現；被告戊○○提供自己名義之支票帳戶予丁○○使用；被告甲○○
    、丁○○均明知如附表編號四、五所示票據為人頭公司票據等為據。經查：
（一）被告戊○○部分：本件各該借款均係於九十一年二月至七月間所為，被告戊○○於借款過程，均未與自訴人為任何接觸，且本案借款所用戊○○名義之支票
      均係被告丁○○所開立等情，業據被告丁○○於本院調查時供述明確，並為自
      訴人所自承（本院卷第三十九頁訊問筆錄參照），應甚明確。是顯難認被告戊○○與本件各該借款有何關聯。至被告戊○○之支票帳戶，乃係被告戊○○於
      八十六年間應被告丁○○之要求所開立，並自斯時起由被告丁○○使用至今之
      事實，已據被告戊○○供明在卷，核與被告丁○○所供係相符，應可認定，然
      與本件借款時間（九十一年）相隔達五年多，是自亦不能僅以被告戊○○於八
      十六年間有出借支票帳戶予被告丁○○使用，即推斷被告戊○○有何參與本件
      借款行為，甚或對本件各該借款事先知情甚明。自訴人於本院調查時亦供稱：
      本件之所以自訴被告戊○○，僅係因被告戊○○提供帳戶給被告丁○○使用，
      卻都不過問等語（本院卷第三九頁訊問筆錄參照），顯見，自訴人亦認為被告
      戊○○對於借款並不知情甚明。本院復查無積極證據足認被告戊○○客觀上有
      參與本件各該借款行為或主觀上對於各該借款事先知情，自應認被告戊○○犯
      罪不能證明，而應為無罪之諭知。
（二）被告丁○○、甲○○被訴詐借如附表編號一、二、三款項部分：
  １、如附表編號一、二、三部分借款，均係被告丁○○出面向自訴人所為，被告甲○○均未出面參與接洽，業據被告丁○○、甲○○供明在卷，且為自訴人於本
      院調查訊問時所自承，應甚明確。被告甲○○已否認事前知情，自訴人亦無法
      提出任何被告甲○○有參與此部份借款之積極證據，自應認有關附表編號一、
      二、三借款部分，被告甲○○犯罪不能證明。
  ２、被告丁○○確實有於如附表編號一、二、三所示日期出面以各該編號所示戊○○名義支票向自訴人調借各該編號所示金額之款項，業據被告丁○○供明在卷
      ，核與自訴人所訴情節相符，並有各該借款當時，被告丁○○所開立之戊○○
      名義支票在卷可稽，應可認定。然被告丁○○於本院調查時供稱：借款都是伊
      帶案外人乙○○前往自訴人處由乙○○與自訴人直接接洽等語（本院卷第一一
      一至一一四頁訊問筆錄參照），核與自訴人於本院調查訊問時自承：丁○○來
      借前開編號一款項時有帶一個人我不認識等語（本院卷第一六四頁訊問筆錄參
      照）相符，且各該借款被告丁○○所開立之戊○○名義支票背面（本院卷第五
      五頁、第六二至六五頁參照），或有比佛利影視有限公司（下稱比佛利公司）
      、或有案外人乙○○之背書；再參照自訴人於本院調查訊問時陳稱：於借貸前
      開編號三款項時確實有拿到乙○○所簽發之本票等語（本院卷第一六六頁訊問
      筆錄參照），已足見此部份借款，均係被告丁○○介紹乙○○向自訴人所借，
      且為自訴人所明知，否則，自訴人為何會理所當然，毫無質疑地收受乙○○及
      乙○○所經營之比佛利公司所背書之支票？甚或直接收受乙○○本人所開立之
      本票？甚者，自訴人於收受前開編號一、二所示借款本金及利息以及前開編號
      三借款之利息時，均曾將所收利息金額之四分之一交付被告丁○○等情，業據
      被告丁○○供明在卷，且為自訴人所自承，而可認定。自訴人對此雖稱：是因
      為伊認為伊是在幫忙被告丁○○所以利息不用那麼高，故退還部分予被告丁○○等語，果若如此，為何不於每次借款之初即少算利息，請丁○○開立較低面
      額之支票為擔保？反而迨利息票據兌現後，才又返還被告丁○○利息四分之一
      ？自訴人之主張，顯與常理不符而不可信。是自訴人每次收受本利後，將利息
      四分之一交付被告丁○○，應屬給付被告丁○○介紹借款之佣金無疑，益顯見
      被告丁○○於該等借款之中，確係受乙○○委託而擔任借款之中間人，應甚明
      確。被告丁○○於借款之時，既然均已明確告知該等款項均係乙○○所需，且
      此情均為自訴人所認知，自訴人自應清楚其借款之風險乃係繫諸於實際借款人
      乙○○身上，故已難認被告丁○○於借款時有何施用詐術之行為。況且，如附
      表編號一、二所示之二筆五百萬元之借款，均已清償，為被告丁○○供明在卷
      ，且亦為自訴人所自承，而由被告丁○○所供：該等借款均係伊盡力替乙○○
      調借償還等語，再參酌卷附乙○○於本案各該借款之後之九十一年八月十日開
      立予被告丁○○之三千萬元本票（本院卷第六一頁訊問筆錄參照），乙○○傷
      尚積欠被告丁○○巨額債務等情，可推知該二筆五百萬元借款，確係被告丁○○個人籌措清償自訴人者甚明，顯然，被告丁○○介紹他人借款並無任何不法
      所有之意圖，否則，於乙○○無法清償款項時，被告丁○○大可撒手不管，又
      何必盡力調度資金，代為清償？是以，被告丁○○此等借款行為，自難以詐欺
      罪責相繩。
（三）被告丁○○、甲○○被訴詐借如附表編號四、五、六款項部分：
一１、如附表編號四、五之借款，均係由乙○○交付如附表編號四、五所示票據予甲○○，再由甲○○轉託被告丁○○向自訴人調借現金，而如附表一編號六之借
      款，乃係乙○○於香港打電話，要求甲○○找被告丁○○轉向自訴人借款，且
      自訴人對於此等情事亦均有所認知等情，業據被告丁○○供明在卷，核與利害
      相反之被告甲○○所供情節相符，衡諸前述自訴人、被告丁○○彼此間借貸關
      係甚為密切，而被告甲○○又係乙○○之部下等事實，應屬信而有徵，被告等
      既僅係貸款之中間人，衡諸前揭說明，亦難謂被告甲○○、丁○○受託調借款
      項之行為客觀上有何施用詐術，主觀上有何不法所有意圖之可言。而如附表編
      號四、五所示之各該票據帳戶，經本院向各該票據帳戶所屬之金融機構函查結
      果，均函覆該等票據於本件各該借款之時，往來票信皆正常，亦有臺灣中小企
      業銀行中一、和分行、彰化銀行中和分行、臺灣中小企業銀行臺北分行函覆本
      院所附之各該票據帳戶往來紀錄附卷可稽（本院卷第一三五至一四０、一四五
      至一五五、一八五至一八七頁參照），自訴人亦於本院調查時自承：各該票據
      有些伊均有向銀行照會過等語（本院一六七頁訊問筆錄參照），亦難認被告丁○○、甲○○有故意持有信用不佳之票據，隱瞞而為借款甚明。至自訴人另指
      稱：被告丁○○、甲○○係故意將此等票據以小額交易方式，培養信用，才持
      以向自訴人借款云云，然此部分並未據自訴人提出任何積極證據以實其說，自
      不能以推測、擬制之方法，遽為被告丁○○、甲○○等二人不利之認定。
  ２、再者，被告丁○○並於如附表編號四、五所示借款之後，自行設法清償如附表
      編號四所示第二張票據金額四十八萬五千元，並開立被告戊○○之票據贖回其
      他借款客票，又於附表編號六借款到期時，自行匯款二十萬元入自訴人之帳戶
      以為清償，被告甲○○亦於其後與丁○○一起出面找自訴人，且於自訴人與被
      告丁○○協議由銀行抽回附表編號六借款擔保之戊○○支票時，先行簽立甲○○名義之支票面額三百七十五萬元予自訴人等情，為自訴人所自承，亦與被告
      丁○○、甲○○於本院調查時所供相符，當可認定。是倘被告甲○○、丁○○
      意欲詐借款項，而款項又已經到手，則又何必於事後，再為換票、部分清償等
      對己不利之行為？顯見，被告丁○○、甲○○於貸款當時，均係欲替乙○○妥
      善處理貸款事宜，並無任何不法所有之意圖，益顯明確。甚且，被告丁○○於
      前述附表編號一、二所述時日，取得高於此部分借款之金額甚多之借款，均會
      盡力清償完畢，已如前述，若真要詐得款項，應該輕而易舉，衡情，並不需要
      利用培養信用良好之「芭樂票」詐貸，或花費心思詐貸金額較如附表編號一、
      二為小之如附表編號六款項。
  ３、是被告丁○○、甲○○此部分犯罪當亦屬不能證明。
（四）縱上所述，被告戊○○根本與本件借款毫無關聯，而被告丁○○、甲○○均係
      受乙○○之委託向自訴人調借款項，且向來均為自訴人主觀上所認知，被告丁○○、甲○○並無隱瞞或謊稱任何事實，使自訴人對於借款風險有何錯誤之認
      知而借款。是本件借款紛爭，純屬自訴人個人基於理財需要，為求利息收益，
      所為之投資借貸，事後因乙○○未能按期清償，所衍生之民事法律糾葛甚明，
      本院復查無積極證據足認被告等有何自訴人所指之前揭犯行，被告等犯罪均屬
      不能證明，依照首開說明，自應為被告等無罪之諭知。
四、據上論斷，應依刑事訴訟法第三百四十三條、三百零一條第一項，判決如主文。
中       華       民      國    九十二    年     十      月     九      日
                                      臺灣士林地方法院刑事第七庭
                                          審判長法  官  王  梅  英
                                                法  官  李  建  忠
                                                法  官  王  沛  雷
右正本證明與原本無異。
如不服本件判決，得自判決送達之日起十日內，向本院提起上訴。
                                                書記官  詹  志  鵬
中       華       民      國    九十二    年     十      月    十三     日
附表：
┌──┬──────────┬──────────┬───────────
│編號│日期                │金額                │擔保票據
├──┼──────────┼──────────┼───────────
│一  │九十一年二月八日    │五百萬元            │戊○○為發票人、發票日
│    │                    │                    │金額五百二十萬之陽信信
├──┼──────────┼──────────┼───────────
│二  │九十一年三月十五日  │五百萬元            │同右發票人、發票日九十
│    │                    │                    │額五百二十萬元之同右分
├──┼──────────┼──────────┼───────────
│三  │九十一年五月七日    │六百萬元            │同右發票人、發票日九十
│    │                    │                    │同右分行支票一張
├──┼──────────┼──────────┼───────────
│四  │九十一年五月二十二日│一百零三萬元        │發票人邱奕企業有限公司
│    │                    │                    │月十三日、金額六十二萬
│    │                    │                    │業銀行中和分行支票及同
│    │                    │  │一年七月二十日、金額四
│    │                    │                    │行支票各一張
├──┼──────────┼──────────┼───────────
│五  │九十一年六月五日    │二百四十八萬零八百六│同右發票人、發票日九十
│    │                    │十六元              │額七十七萬四千五百八十
│    │                    │                    │發票日九十一年八月二十
│    │                    │                    │九千四百元支票；發票人
│    │                    │                    │發票日九十一年八月二十
│    │                    │                    │五千四百二十元之臺灣中
│    │                    │                    │行支票；發票人行建企業
│    │                    │                    │十一年九月十五日、金額
│    │                    │                    │之彰化銀行中和分行支票
├──┼──────────┼──────────┼───────────
│六  │九十一年七月四日    │三百萬元            │發票人戊○○、發票日九
│    │                    │                    │額三百萬元之陽信信義分
└──┴──────────┴──────────┴───────────
得上訴。


司法院資訊處製作；財團法人民間司法改革基金會備份。
